臺灣高等法院臺南分院刑事裁定
110年度毒抗字第822號
抗  告  人  臺灣臺南地方檢察署檢察官
被      告  蔡國銘


上列抗告人因被告違反毒品危害防制條例案件，聲請觀察、勒戒（110年度聲觀字第795號、110年度毒偵字第1456號），不服臺灣臺南地方法院中華民國110年9月28日裁定（110年度毒聲字第936號），提起抗告，本院裁定如下：                    
    主  文
原裁定撤銷，發回臺灣臺南地方法院。
    理  由
一、聲請意旨略以：被告甲○○基於施用第二級毒品甲基安非他命
    之犯意，於民國110年3月25日4時許，在臺南市○○區○○○街00
    0號之住處，以將第二級毒品甲基安非他命置於菸斗內用火
    點燃再吸食其煙霧之方式，施用第二級毒品甲基安非他命1
    次；嗣於110年3月26日，因警偵辦另案通知被告到案說明，
    並於同日8時35分許經員警採集其尿液檢體送驗，結果確呈
    甲基安非他命陽性反應之事實，業據被告於警詢時坦承不諱
    ，並有臺南市衛生局濫用藥物尿液檢驗報告（尿液編號：00
    00000）、臺南市政府警察局第一分局偵辦涉嫌毒品危害防
    制條例案送驗尿液年籍對照表各1紙附卷可稽，被告施用第
    二級毒品之犯行應堪認定，依毒品危害防制條例第20條第1
    項、第3項規定，聲請裁定將被告送勒戒處所觀察、勒戒等
    語。
二、原裁定意旨略以：㈠毒品危害防制條例第20條及第24條第1項
    規定，檢察官對於「初犯」及「3年後再犯」之毒癮治療方
    式，得依職權斟酌個案具體情節，裁量採行「緩起訴之戒癮
    治療」或「聲請法院裁准觀察、勒戒」。惟此一裁量權之行
    使，並非毫無節制，在裁量決定過程中，除不得逾越法定之
    裁量範圍（裁量逾越），並應符合法規授權之目的（裁量濫
    用），且不得有消極不行使裁量權（裁量怠惰）之情事。亦
    即須為「合義務性裁量」，在禁止恣意之前提下，俾求符合
    平等對待原則，並實踐個案正義，此為立法者對於施用毒品
    者之人身自由所為之制度性保障。倘有前述裁量逾越、濫用
    或怠惰等情形，均構成裁量瑕疵，而得為司法審查之對象。
    又「是否給予被告為附命完成戒癮治療之緩起訴處分」，屬
    於刑事訴訟法第253條之1第1項及第253條之2第1項第6款特
    別賦予檢察官之職權，法院原則上應尊重檢察官的裁量權行
    使，惟裁量權行使本不得恣意，法院審查的標準在於確認檢
    察官是否進行合義務性裁量，並非代替檢察官行使裁量權，
    若檢察官因漏未審酌相關事證（例如：檢察官因未開庭聆聽
    被告的意見，而漏未審酌相關對於被告有利的證據），導致
    所為的裁量有瑕疵時，法院自有審查並予以提醒的義務。㈡
    被告於前揭時、地施用第二級毒品犯行固明確，惟被告並無
    「毒品戒癮治療實施辦法及完成治療認定標準」第2條第2項
    各款所列不適合為附命完成戒癮治療之緩起訴處分之情事。
    檢察官就被告此次施用甲基安非他命之犯行，究以聲請觀察
    勒戒或逕命完成戒癮治療之緩起訴處分為宜，自應本於職權
    妥為裁量。檢察官固指定被告應於110年8月12日14時30分到
    庭，然該期日傳票透過郵遞寄送，於被告住所未獲會晤本人
    ，亦無受領文書之同居人或受僱人，經郵務機關於同年8月1
    0日上午8時30分許寄存在臺南市政府警察局歸仁分局○○分駐
    所，被告迄未前往領取，依刑事訴訟法第62條準用民事訴訟
    法第138條第2項規定，應自寄存之日（即110年8月10日）起
    經10日始發生效力，難認已合法傳喚被告到庭使有陳述意見
    之機會，且被告確於上開庭期未到庭。檢察官於被告未到庭
    、亦未審究被告是否為經合法傳喚仍未到庭之情況下，未就
    應適用觀察勒戒或緩起訴處分之相關裁量要件訊問被告，藉
    以知悉裁量權行使之背景事實，逕行聲請法院裁定將被告送
    觀察、勒戒，固屬檢察官裁量權之行使，惟卷內未見檢察官
    為此裁量權行使之依據與理由，則檢察官是否已為合義務性
    之裁量，而無裁量怠惰或濫用之情事，即非無疑，其裁量之
    程序形式上有明顯瑕疵，足以重大影響被告是否因此得受非
    拘束自由式戒癮治療之處遇，即便法院為低密度審查，並尊
    重檢察官之職權行使，但仍無法治癒此項裁量瑕疵，因認檢
    察官本件聲請為無理由，應予駁回等語。
三、檢察官抗告意旨略以：㈠犯毒品危害防制條例第10條之罪者
    ，檢察官「應」聲請法院裁定，令被告入勒戒處所觀察、勒
    戒，毒品危害防制條例第20條第1項定有明文。據此，上開
    程序顯係立法者所為強制規定。是檢察官就初犯或觀察勒戒
    、強制戒治執行完畢3年後再犯施用毒品罪之行為人，原應
    依上開規定向法院聲請裁定執行觀察、勒戒，俾藉此針對受
    處分人將來之危險所為預防、矯正措施之保安處分，以斷絕
    施用毒品者之身癮及心癮。至毒品危害防制條例第24條第1
    項固訂有：本法第20條第1項及第23條第2項之程序，於檢察
    官先依刑事訴訟法第253條之1第1項、第253條之2之規定，
    為附命完成戒癮治療之緩起訴處分時，不適用之等規定。然
    被告是否適用上開戒癮治療程序，原係法律賦予檢察官之裁
    量權限，即檢察官對於適於緩起訴處分之被告，「得」依行
    政院所訂頒之「毒品戒癮治療實施辦法及完成治療認定標準
    」，選擇實施對象、內容、方式與執行之醫療機構，於緩起
    訴處分時，為附命完成之處分。而此既屬檢察官之裁量職權
    ，要非法院所得審酌，若檢察官未為附命完成戒癮治療之緩
    起訴處分，而係聲請法院裁定觀察、勒戒者。除檢察官有違
    法或濫用其裁量權之情事外，法院亦僅得依法裁定被告令入
    勒戒處所執行觀察、勒戒，以查其是否仍有施用毒品傾向，
    尚無擅以其他方式替代之權。尤其，是否給與行為人為附命
    完成戒癮之緩起訴處分，屬立法者賦予檢察官之職權，法院
    就此並無審酌餘地。㈡觀之毒品危害防制條例通盤規定，亦
    未見有課以檢察官於聲請觀察勒戒裁定前應優先選擇是否為
    附命完成戒癮之緩起訴處分。堪認上開關於戒癮治療緩起訴
    與否之審酌判斷，應係立法者賦與檢察官裁量審酌之職權，
    非得認係施用毒品者所得享有之程序權利。㈢原審疏未審酌
    上開規範意旨，指檢察官於本案裁量有上開瑕庛，除與立法
    本旨有悖外，已侵犯立法者賦予檢察官於個案中審酌是否附
    命完成戒癮治療之緩起訴處分之裁量權限，自難認為適法，
    爰依法提起抗告，請撤銷原裁定，更為適當合法之裁定等語
    。
四、行政程序法第102條固明定行政機關作成限制或剝奪人民自
    由或權利之行政處分前應給予處分相對人陳述意見之機會，
    惟依同法第3條第3項第3款，該法之程序規定不適用於刑事
    案件犯罪偵查程序。且被告之聽審權雖屬於憲法第16條保障
    人民訴訟權之一（司法院釋字第482號解釋參照），其內涵
    包括資訊請求權（請求獲得充分訴訟資訊）、表達請求權（
    請求到場陳述或辯明訴訟上意見）、注意請求權（請求注意
    被告陳述及表達）等項，但並非不得以法律為合理、正當規
    劃或限制，例如：某些案件類型，審理法院不經言詞辯論、
    陳述（即不需當事人到場辯論、陳述），即得逕為裁判。具
    體以言，諸如：刑事訴訟法第222條第1項（即裁定，除因當
    庭之聲明而為之者，應經訴訟關係人之言詞陳述外，均以書
    面審理，專據案卷之訴訟資料予以裁定）、第302條至第304
    條（即免訴、不受理及管轄錯誤判決）、第449條（即簡易
    程序判決）等等，即為適例，此乃立法機關自由形成的範疇
    ，要屬「立法裁量」權限，並未違反人民訴訟權的保障，與
    憲法尚無牴觸（最高法院107年度台抗字第447號刑事裁判要
    旨參照）。同理，現行毒品危害防制條例就觀察、勒戒之審
    查程序，尚無被告有聽審權之相關規定，亦即並無課以檢察
    官於聲請觀察、勒戒前，應訊問被告就觀察、勒戒或緩起訴
    之戒癮治療陳述意見，或法院裁定觀察、勒戒前，應令被告
    對觀察、勒戒陳述意見，此乃立法者考量此類案件本質所為
    程序上之規劃，自不得以檢察官未令被告到場陳述意見，即
    謂有裁量權怠惰或濫用之重大瑕疵。
五、109年7月15日修正施行之毒品危害防制條例對於施用毒品行
    為，固然是採行多元化的處遇方式，即機構內、外處遇及刑
    事制裁等方式交替運用，且以刑罰作為最後手段性，尤以對
    於初犯或偶然出於好奇施用，但家庭生活正常並無毒癮之施
    用者，若不分個案情節、無論有無醫療必要，一律施以機構
    內處遇，因於處遇期間剝奪其人身自由，顯然會影響其職業
    與正常家庭生活，過於嚴苛有失彈性，然對於屢犯施用毒品
    而戒除毒癮不易者，應有回歸到傳統醫療體系以機構內重為
    觀察、勒戒或強制戒治處遇之必要性，以期控制或改善至完
    全戒除毒癮為止，此即毒品危害防制條例第24條（已於110
    年5月1日施行）賦予檢察官得視個案情節而為裁量之立法意
    旨，但並無「附條件之緩起訴處分」應優先於「觀察、勒戒
    或強制戒治」處遇的強制規定，亦即並無強制檢察官必須先
    依毒品危害防制條例第24條第1項為附條件之緩起訴處分，
    而無任何裁量餘地。
六、「犯第10條之罪者，檢察官應聲請法院裁定，或少年法院（
    地方法院少年法庭）應先裁定，令被告或少年入勒戒處所觀
    察、勒戒，其期間不得逾2月」、「觀察、勒戒後，檢察官
    或少年法院（地方法院少年法庭）依據勒戒處所之陳報，認
    受觀察、勒戒人無繼續施用毒品傾向者，應即釋放，並為不
    起訴之處分或不付審理之裁定；認受觀察、勒戒人有繼續施
    用毒品傾向者，檢察官應聲請法院裁定或由少年法院（地方
    法院少年法庭）裁定令入戒治處所強制戒治，其期間為6個
    月以上，至無繼續強制戒治之必要為止。但最長不得逾1年
    」，「第20條第1項及第23條第2項之程序，於檢察官先依刑
    事訴訟法第253條之1第1項、第253條之2第1項第4款至第6款
    或第8款規定，為附條件之緩起訴處分時，或於少年法院（
    地方法院少年法庭）認以依少年事件處理法程序處理為適當
    時，不適用之。」、「前項緩起訴處分，經撤銷者，檢察官
    應繼續偵查或起訴」，毒品危害防制條例第20條第1項、第2
    項、第24條第1項、第2項分別定有明文。準此，依該條例第
    20條第1項規定，於被告有同條例第10條施用第一、二級毒
    品犯行時，檢察官「應」聲請法院裁定令被告入勒戒處所觀
    察、勒戒，顯係以強制規定方式命檢察官應聲請法院裁定令
    被告觀察、勒戒，並未課檢察官於聲請觀察、勒戒前，應訊
    問被告是否同意接受觀察、勒戒，或課檢察官於聲請書必須
    說明未予被告附條件緩起訴處分理由之義務，堪認檢察官以
    向法院聲請觀察、勒戒為原則，於例外符合附條件緩起訴處
    分之情形時，始得另為附條件緩起訴處分。另依（110年4月
    29日修正）「毒品戒癮治療實施辦法及完成治療認定標準」
    第4條：「檢察官為附命完成戒癮治療之緩起訴處分前，應
    向被告說明緩起訴處分之應遵守事項，得其同意後，再指定
    其前往治療機構參加戒癮治療。」、「未成年之被告，並應
    得其法定代理人之同意。」之規定，可知受戒癮治療者必須
    自行前往治療機構接受戒癮治療並遵守一定事項，一旦違反
    ，其緩起訴處分即有可能遭到撤銷，檢察官應繼續偵查或起
    訴，故如檢察官欲依毒品危害防制條例第24條規定，以附命
    戒癮治療緩起訴方式（或附條件緩起訴）替代觀察、勒戒時
    ，自應徵詢行為人之同意，是緩起訴之戒癮治療，應屬法律
    賦予檢察官偵查裁量結果之作為，不得認為係施用毒品者所
    享有之權利。而是否給予施用毒品者為附命完成戒癮（或附
    條件）之緩起訴處分，既屬檢察官之職權，自非法院所得介
    入審酌。又毒品危害防制條例所規定之「觀察、勒戒」程序
    ，係針對受處分人所為保安處分，目的在戒除行為人施用毒
    品身癮及心癮，以達教化與治療之目的，其立法意旨在幫助
    施用毒品者戒毒，性質上為一療程，而非懲罰，並屬強制規
    定，除檢察官審酌個案情形，依同條例第24條第1項為附條
    件之緩起訴處分外，凡經檢察官聲請法院裁定將被告送勒戒
    處所觀察、勒戒者，法院僅得就其聲請審查被告是否有施用
    毒品之行為，以及被告是否為「初犯」或為觀察、勒戒、強
    制治療執行完畢後「3年內再犯」（109年7月15日修正施行
    後第20條第3項）而為准駁之裁定，並無自由斟酌以其他方
    式替代或得以其他原因免予執行之權。惟是否給予被告為附
    條件緩起訴處分，事屬刑事訴訟法第253條之1第1項及第253
    條之2第1項第6款特別賦予檢察官之職權，非法院所得審酌
    ，被告亦無聲請檢察官為緩起訴之權利，檢察官即使未為此
    部分理由之說明，於法亦無不合。法院原則上應尊重檢察官
    職權之行使，僅就檢察官之判斷有違背法令、事實認定有誤
    或其他裁量重大明顯瑕疵等事項，予以有限之低密度審查（
    臺灣高等法院暨所屬法院107年法律座談會刑事類提案第22
    號審查意見及研討結果參照）。又前述認定標準所謂戒癮治
    療計畫，係法務部基於防制毒品危害之刑事政策，與毒品危
    害防制條例第24條鑑於對若干施用毒品者，若僅施以徒刑不
    足以斷絕毒癮之規範本旨，乃由檢察機關與行政院衛生署（
    已改制為衛生福利部）合作，由檢察官審酌個案情形，援引
    毒品危害防制條例第24條，改以緩起訴處分方式轉介毒品施
    用者前往醫療院所治療。惟是否給予被告為附命完成戒癮治
    療（或附條件）之緩起訴處分，事屬檢察官之職權，非法院
    所得審酌（最高法院103年度台上字第2464號判決參照）。
七、經查：
　㈠被告施用毒品前案紀錄
　⒈於87年間因施用第二級毒品甲基安非他命，經原審法院87年
    度毒聲字第1212、1213號裁定受觀察勒戒處分，認無繼續施
    用毒品之傾向，為臺灣臺南地方檢察署（下稱臺南地檢署）
    檢察官於87年12月18日以87年度毒偵字第12020號為不起訴
    處分，有臺灣高等法院被告前案紀錄表暨上開不起訴處分書
    在卷。
　⒉於88年間因施用毒品，經原審法院87年度毒聲字第1212號裁
    定受觀察勒戒處分，認無繼續施用毒品之傾向，為臺南地檢
    署檢察官於88年7月20日以88年度偵字第7879、8219號為不
    起訴處分，有臺灣高等法院被告前案紀錄表暨上開不起訴處
    分書在卷。
　⒊於88年間因連續施用第二級毒品甲基安非他命，經原審法院8
    9年度易字第163號判決處有期徒刑5月確定。並經原審法院8
    8年度毒聲字第3371號裁定令人戒治處所，施以強制戒治，
    自89年5月3日起受強制戒治處分，嗣經原審法院90年度毒聲
    字第134號裁定停止強制戒治，所餘戒治期間，付保護管束
    ，因而於90年3月2日停止強制戒治付保護管束（同日接續執
    行另案拘役至90年3月5日拘役易科罰金執行完畢），其停止
    強制戒治付保護管束至90年5月2日期滿未經撤銷保護管束視
    為執行完畢。前述所處有期徒刑5月則自90年8月3日起至91
    年1月2日執行完畢（同日接續執行下述㈡⒈原審法院90年度南
    交簡字第916號公共危險罪科處罰金2萬元易服勞役66日至91
    年3月9日執行完畢），有臺灣高等法院被告前案紀錄表、在
    監在押全國紀錄表暨上開確定判決在卷可參。
　㈡被告另案刑事案件
　⒈於90年6月16日酒後騎乘機車追撞前車肇事犯公共危險罪，經
    原審法院90年度南交簡字第916號判決科處罰金銀元2萬元確
    定，有臺灣高等法院被告前案紀錄表暨上開確定判決在卷。
　⒉於106年2月17日酒後騎乘機車自摔肇事犯公共危險罪，經原
    審法院106年度交簡字第1453號判決處有期徒刑3月確定，有
    臺灣高等法院被告前案紀錄表暨上開確定判決在卷。
　⒊於106年4月26日酒後騎乘機車與他車碰撞肇事犯公共危險罪
    ，經原審法院106年度交簡字第2370號判決處有期徒刑4月確
    定，有臺灣高等法院被告前案紀錄表暨上開確定判決在卷。
　⒋於106年6月8日酒後騎乘機車違規未載安全帽為警查獲，觸犯
    公共危險罪，經原審法院106年度交簡字第3067號判決處有
    期徒刑5月確定，有臺灣高等法院被告前案紀錄表暨上開確
    定判決在卷。
　㈢本件聲請案件　　　　
　⒈被告於110年3月25日4時許，在臺南市○○區○○○街000號住處，
    以將第二級毒品甲基安非他命置於菸斗內用火點燃再吸食其
    煙霧之方式，施用第二級毒品甲基安非他命1次。嗣於110年
    3月26日，因警偵辦另案通知被告到案說明，被告於同日8時
    35分許經警採其尿液送驗，結果呈甲基安非他命陽性反應，
    業據被告於警詢坦承不諱，並有檢察官鑑定許可書、臺南市
    政府警察局第一分局偵辦涉嫌毒品危害防制條例案送驗尿液
    年籍對照表（尿液編號：0000000）、臺南市衛生局濫用藥
    物尿液檢驗報告（檢體名稱：0000000）各1紙附卷可佐（警
    卷第11、13、17頁），是被告犯毒品危害防制條例第10條第
    2項施用第二級毒品罪，堪予認定。
　⒉本件被告施用第二級毒品距其前次90年3月2日停止強制戒治
    付保護管束至同年5月2日期滿視為執行完畢，已逾3年。
　⒊被告於110年3月26日係警調查另案，通知其至臺南市政府警
    察局第一分局德高派出所製作警詢筆錄，有警詢筆錄可參。
    檢察官先於110年7月26日以平信通知被告應於110年8月4日
    上午9時到庭，被告未到，檢察官嗣於110年8月4日以雙掛號
    郵件通知被告應於110年8月12日14時30分到庭，該期日傳票
    以郵遞寄送，於被告住所未獲會晤本人，亦無受領文書之同
    居人或受僱人，郵務機關於同年8月10日上午8時30分許寄存
    在臺南市政府警察局歸仁分局○○分駐所（毒偵卷第27頁），
    被告未前往領取，亦未到庭，有檢察官辦案進行單、送達證
    書及期日點名單在卷，該期日傳票發生送達效力，已逾應到
    日時，不能認為被告經合法傳喚未到庭。
八、被告固無「毒品戒癮治療實施辦法及完成治療認定標準」第
    2條第2項各款所列不適合為附命完成戒癮治療之緩起訴處分
    情事，然毒品危害防制條例，既採行「觀察、勒戒或強制戒
    治」與「附條件緩起訴處分」雙軌模式，且依同條例第20條
    第1項、第3項規定，檢察官以向法院聲請「觀察、勒戒」處
    遇為原則，於例外符合同條例第24條第1項始為「附條件之
    緩起訴處分」，檢察官自得本於上開規定及立法目的，就個
    案情節斟酌、裁量而為決定。觀之「毒品戒癮治療實施辦法
    及完成治療認定標準」第9條、第10條明定戒癮治療之期程
    ，單次最長以連續1年為限，並應遵行治療機構及其他檢察
    官依刑事訴訟法第253條之2第1項第4款至第6款及第8款規定
    命其應遵守或履行之事項，被告自須有相當的自我約束能力
    遵照檢察官所定為配合戒癮治療所命履行之各項條件。查被
    告前於106年間多次因酒後騎乘機車犯公共危險罪受刑之宣
    告與執行，顯見自我約束能力已有所不足，能否遵期完成戒
    癮治療各項處遇，已非無疑。其次，警方係另案調查嫌疑人
    陳金奇涉嫌販賣第二級毒品，始通知被告於110年3月26日至
    警局製作筆錄，參之被告警詢供述：向嫌疑人陳金奇購買甲
    基安非他命，購買很多次了，大約半個月購買1次，每次購
    買1小包，價值新臺幣1千元等語（警卷第5至6頁），且經警
    提示通訊監察錄音譯文，被告供述於110年1月15日、同年1
    月25日及同年2月5日分別向陳金奇購買甲基安非他命等情，
    足見被告在經警查獲本件施用甲基安非他命之前，已多次施
    用甲基安非他命並持續相當期間，尚非偶然施用毒品，此係
    存卷之證據資料，而為檢察官得以審酌、裁量之具體施用毒
    品情節，檢察官裁量結果，認為被告應受觀察、勒戒處分而
    向法院提出聲請，因係適用原則而非例外，參之前揭說明，
    法律並未課檢察官應令被告就觀察、勒戒或緩起訴之戒癮治
    療陳述意見之義務，故檢察官未訊問被告意見，並無違反正
    當法律程序，檢察官亦無需於聲請書贅敘交代被告不適於為
    附條件緩起訴處分之理由。
九、綜上，檢察官審酌卷內證據資料，認為被告不適宜為附條件
    之緩起訴處分，聲請法院裁定被告令入勒戒處所觀察、勒戒
    ，所認定事實既無錯誤，亦無裁量怠惰或濫用情事，符合毒
    品危害防制條例第20條第1項、第3項之規定，原裁定以檢察
    官本件聲請前未訊問被告，未為合義務性之裁量，而有裁量
    怠惰或濫用情事，駁回檢察官之聲請，尚有未洽。檢察官抗
    告意旨指摘原裁定不當，為有理由，應由本院將原裁定撤銷
    ，並為保障當事人權益及兼顧審級利益，爰將本案發回原審
    法院更為適當之裁定。　　
據上論斷，應依刑事訴訟法第413條前段，裁定如主文。
中　　華　　民　　國　　110 　年　　10　月　　29　　日
                  刑事第六庭    審判長法　官  張瑛宗
                                      法　官  李秋瑩
                                      法　官  林逸梅
以上正本證明與原本無異。
不得再抗告。
                                      書記官  施淑華
中　　華　　民　　國　　110 　年　　10　　月　 29　 日